【裁判字號】    91,重訴,16
【裁判日期】    920530
【裁判案由】    殺人
【裁判全文】
臺灣新竹地方法院刑事判決                          九十一年度重訴字第一六號
    公  訴  人  臺灣新竹地方法院檢察署檢察官
    被      告  丁○○
    指定辯護人  本院公設辯護人林銘宏
右列被告因殺人案件，經檢察官提起公訴（九十一年度偵字第六０二四），本院判決
如左：
    主  文
丁○○傷害人之身體因而致人於死，累犯，處有期徒刑捌年。
扣案之尖刀壹把，沒收。
    事  實
一、丁○○曾於民國九十年間因偽造文書案件，經臺灣苗栗地方法院以九十年度苗簡
    字第三二二號判決判處有期徒刑四月確定，甫於九十年十一月六日執行完畢。
二、丁○○與黃智亮係兄弟關係，平時偶有爭吵情形，二人並共同居住在黃智亮向所
    任職之臺灣玻璃工業股份有限公司（以下簡稱臺灣玻璃公司）承租之新竹市○○
    ○路二一巷一九號二樓。緣於民國九十一年十月十八日下午二時十分許，黃智亮
    不滿丁○○未打掃房間，乃至丁○○之房間內要求丁○○馬上搬走，丁○○則表
    示願於當日晚上十二時前搬遷，然黃智亮不同意，雙方即起口角爭執，進而互相
    扭打。嗣經一陣扭打後，二人倒地繼續扭打，此時丁○○應能預見持尖刀刺傷人
    之身體，可能因刺及重要部位，足以發生死亡之結果，詎其在倒地扭打中，一時
    心急，乃基於傷害之犯意，順手拿起其拾獲所有置於枕頭旁以枕頭套包裹之尖刀
    一把，再以右手正握該尖刀（即右手虎口握住刀柄，刀背朝上，刀刃朝下）朝背
    後抱住其身體之黃智亮上半身刺入一刀，並因雙方之扭打，致刺入之深度達十三
    公分，而刺穿左邊第五肋間、左下肺葉、心包膜、左心室、到達左心房（另於左
    手拇指、食指間造成二處線形表淺防禦性切割傷各約０．三公分長），導致左胸
    腔大量出血，引發低血容性休克。旋丁○○見狀即報警，迅即將黃智亮送醫急救
    ，並將該尖刀藏置在廚房垃圾桶內，然黃智亮仍延至同日下午三時五十分不治死
    亡。而丁○○行兇後，初始為掩飾犯行，乃向警謊稱不知何人所為，嗣黃智亮不
    治死亡，丁○○內心頗受煎熬，且警方根據現場跡證及丁○○於案發後之言行舉
    止，亦懷疑丁○○涉有重嫌，至此丁○○始在警方追問下，終坦承犯行，旋帶警
    在廚房垃圾桶內起出扣得其所有持以傷害黃智亮致死犯罪所用之柄長十一．八公
    分、刀刃長十九公分、刀面單刃開鋒之尖刀一把。案經新竹市警察局第三分局報
    告臺灣新竹地方法院檢察署檢察官偵查起訴。
    理  由
一、訊據被告丁○○固坦承與被害人黃智亮係兄弟關係，並與被害人黃智亮共同居住
    在被害人黃智亮向所任職之臺灣玻璃公司承租之新竹市○○○路二一巷一九號二
    樓，嗣於九十一年十月十八日下午二時十分許，被害人黃智亮因不滿伊未打掃房
    間，乃至伊之房間內要求伊即刻搬遷，雙方即起口角爭執，進而互相扭打等情，
    惟矢口否認有傷害致死犯行，辯稱：扣案之尖刀雖係伊拾獲，但被害人黃智亮喜
    歡就取走，案發時係被害人黃智亮拿扣案尖刀衝進來，伊嚇到就與被害人黃智亮
    扭打，後來被害人黃智亮左手持刀柄，伊即抓住被害人黃智亮之左手，被害人黃
    智亮就從伊身後抱住伊，伊想要搶下甩掉被害人黃智亮左手所持之尖刀，就用雙
    手握住被害人黃智亮之左手往左後方甩，被害人黃智亮此時亦雙手合攏握住尖刀
    ，嗣伊甩刀子時，被害人黃智亮就表示已流血，伊即放手，伊當時不知道已經刺
    到被害人黃智亮云云。然查：
（一）右揭事實業據被告於警訊及偵查中供稱：「因為該址是黃智亮所承租，他不想
讓我住，我在房間內睡覺，他跑過來踹門．．．我打開門，他便叫我馬上搬走
      ．．．邊講邊用腳踹我胸部．．．便與他扭打起來．．．扭打大約五分鐘後，
      黃智亮在我背後抱住我，我們二人持續倒在地上扭打中，我便順手將我擺在枕
      頭旁以枕頭套包裹之尖刀拿起．．．．持尖刀往背後抱住我之黃智亮刺殺．．
      ．黃智亮於遭我刺殺後便告訴我，他在噴血了，我回頭一看．．．我便馬上．
      ．．報案．．．後，邊將尖刀藏於廚房垃圾桶內．．．我刺殺黃智亮時並不知
      道刺中何部位」（見九十一年度偵字第六０二四號偵查卷附九十一年十月十八
      日警訊筆錄，參偵查卷第４－５頁）、「（．．．因居住問題與你弟弟黃智亮
      發生爭吵．．．？）是的．．．他突然從他房間衝過來對我拳打腳踢．．．我
      不甘心，我就與他扭打在一起，我就拿起枕頭旁邊扣案刀子（如卷附照片）一
      把，我得刀子是用藍色抱枕包著．．．（你事後刀子藏在何處？）我是丟在廚
      房垃圾桶內．．．（刀子何來？）．．．撿到的．．．（你刺幾刀？）只有一
      刀」（見九十一年度偵字第六０二四號偵查卷九十一年十月十八日檢察官訊問
      筆錄，參偵查卷第２３－２６頁）、「當時他在我後方抱住我，我拿刀背對著
      他，往左邊刺到他的左胸，不知道是用左手或右手拿刀」（見九十一年度偵字
      第六０二四號偵查卷九十一年十一月六日檢察官訊問筆錄，參偵查卷第３４頁
      ）等情明確，並有尖刀一把扣案足資佐證，且扣案之尖刀柄長十一．八公分、
      刀刃長十九公分、刀面單刃開鋒，亦經新竹市警察局鑑驗無訛，有該局九十一
      年十月二十五日竹市警保民字第０９１００４３００７號函暨鑑驗小組工作紀
      錄表附卷足稽。
（二）被害人黃智亮經被告持扣案之尖刀刺傷後雖經緊急送往新竹市南門綜合醫院急
      救，惟仍因左胸腔大量出血，引發低血容性休克，延至同日下午三時五十分不
      治死亡，業據檢察官督同法醫師相驗無訛，有新竹市警察局第三分局香山派出
      所轄區發生變死案初步調查報告表（參九十一年度相字第五六０號卷第２頁）
      、檢察官勘驗筆錄（參九十一年度相字第五六０號卷第１４頁）、新竹市警察
      局受理各類案件紀錄表（參九十一年度相字第五六０號卷第２１頁）、解剖筆
      錄（參九十一年度相字第五六０號卷第２２頁）暨錄影帶、臺灣新竹地方法院
      檢察署相驗屍體證明書（參九十一年度相字第五六０號卷第２６頁）、臺灣新
      竹地方法院檢察署驗斷書（參九十一年度相字第五六０號卷第２６－３０頁）
      、解剖照片十五張（參本院審理卷）等在卷可稽。
（三）第查，被害人黃智亮死亡後屍體再經檢察官送請法務部法醫研究所詳為解剖鑑
      定，經法醫師戊○○鑑定結果乃如後述，此有法務部法醫研究所（９１）法醫
      所醫鑑字第一五一八號鑑定書在卷可參：
  １、被害人黃智亮體型中等，身長一八０公分。
  ２、左胸部刺傷：傷口為單刃刺傷，離頭頂下五十四公分，中線左側十八公分，傷
      口長三．四公分，鈍端寬０．一五公分，位於十一點鐘方向，銳端位於五點鐘
      方向，路徑經此傷口，刺穿左邊第五肋間、左下肺葉、心包膜、左心室、到達
      左心房，刺傷深十三公分，方向為前往後，左往右，下往上，傷口路徑與身體
      表面呈三十度角。左胸腔約積一千五百毫升血液。
  ３、左手切割傷：左手拇指與食指各有一條０．三公分長之線形表淺切割傷，只傷
      及表皮層。
  ４、顯微鏡檢查：心臟及肺臟刺傷併出血。
  ５、綜合研判：被害人黃智亮左胸腔大量積血約一千五百毫升，此出血足以導致低
      血容性休克而死亡。而左手之二處切割傷：左手之二處表淺切割傷，應屬防禦
      性傷口。此外，無其他足以致死之外傷或疾病。
  ６、鑑定結果：被害人黃智亮係死於左胸部單一刺傷，致左胸腔大量出血，引發低
      血容性休克而死亡。
      嗣鑑定人戊○○法醫師亦到院結證稱：「（解剖報告書中所指鈍端寬○．一五
      公分、鈍端方向十一點鐘方向，及銳端方向五點鐘方向、傷口長三．四公分是
      何所指？）．．．最主要是判斷皮膚刀子的走向．．．法醫上判斷角度是以入
      口及終點連成一直線來判斷．．．法醫學上傷口的深度是入口到終點的距離，
      而前往後、下往上是判斷刀子路徑的方位．．．以死者身體的方位來判斷死者
      的左邊進到右邊、下面到上面、前往後，而於解剖報告中．．．（依照被害人
      左胸部刺傷研判，被告是如何持刀？）我認為被告應是虎口握住刀柄，虎口的
      位置是在刀背的位置，也就是刀刃是朝下，刀背朝上，就是正握刀．．．（如
      何研判被告是正握刀？而不是反手握住刀？）如果是反手握住刀，傷口很少下
      往上，傷口大都是上往下，所以判斷是正面握刀」等情無訛（參本院九十二年
      一月二十二日訊問筆錄）。
（四）揆諸前開被害人黃智亮之屍體解剖鑑定結果及鑑定人戊○○法醫師之證述，被
      害人黃智亮確係因左胸部經扣案之尖刀單一刺傷，致左胸腔大量出血，引發低
      血容性休克而死亡，且尖刀刺入之方向為前往後，左往右，下往上，傷口之鈍
      端位於十一點鐘方向，銳端則位於五點鐘方向，傷口路徑並與身體表面呈三十
      度角。據此，依被害人黃智亮之致命左胸部刺傷之傷口觀察，刺入之方向係由
      下而上，且鈍端位於十一點鐘方向，銳端則位於五點鐘方向，傷口並與身體表
      面呈三十度角，故尖刀刺入時係刀背在上，刀刃在下。參以被告於本院審理中
      自承係慣用右手，案發處所即伊之房間並無床舖，僅在地板上鋪海棉墊（參本
      院九十二年一月二十二日、九十二年三月二十四日訊問筆錄），且於警訊及偵
      查中供稱案發時二人係在地上扭打，當時被害人黃智亮係在伊背後抱住伊，伊
      乃持扣案之尖刀往背後抱住伊之被害人黃智亮刺殺一刀等情，並有案發現場照
      片可參，顯然被告確係與被害人黃智亮倒地扭打，並在被害人黃智亮由其背後
      抱住之際（即被告在下，被害人黃智亮在上），臨時取出置於枕頭邊之扣案尖
      刀，而以右手虎口握住刀柄正握刀（即刀背在上，單刃在下），再往背後之被
      害人黃智亮上半身刺入，而刺中被害人黃智亮之左胸部無疑，經核亦與前揭鑑
      定結果相符。故被告此部分之警訊及偵查中自白，應確與事實相符。此外，參
      以本案案發後，被告雖即刻報警將被害人黃智亮送醫急救，惟初始並未向警方
      坦承犯行，謊稱不知何人所為，僅私下告知其姐黃若蓁，嗣因被害人黃智亮經
      急救後仍不治，且警方根據現場跡證及被告於案發後之言行舉止，已懷疑被告
      涉有重嫌，旋被告始在警方追問下自白供述案發經過，業據證人即被告之姐黃
      若蓁及警員甲○○、丙○○、乙○○分別到院證述屬實。據此，本案被告與被
      害人黃智亮為親手足，乃竟親手將被害人黃智亮刺傷致身亡，案發後所受之內
      心煎熬，恐非外人得以想像，故被告嗣後既出自任意性之自白坦承被害人黃智
      亮為伊所刺傷致身亡，衡諸常情，此部分之自白供述，應堪足採信。又被告於
      警訊中雖供稱案發時係左手持尖刀往背後刺傷被害人黃智亮云云，然嗣後於檢
      察官偵訊時則供稱不知是左手或右手持尖刀等語（詳如前述），足見被告可能
      係因事出突然，且因造成被害人黃智亮受傷身亡之嚴重後果，一時驚慌，致就
      此究係左手或右手持刀之細節無法為詳細之記憶所致。惟參諸前開認定之事實
      ，衡情實無從想像被告係以「左手」持刀刺入被害人黃智亮之左胸部。故被告
      於警訊中供稱案發時係左手持尖刀往背後刺傷被害人黃智亮云云，應係因事發
      突然驚慌之際，致記憶上所失出所致。至被告嗣後於本院審理時改辯稱當時被
      害人黃智亮左手持刀從伊身後抱住伊，伊雙手握住被害人黃智亮之左手欲甩掉
      被害人黃智亮左手手持之尖刀時，被害人黃智亮亦雙手合攏握住尖刀，嗣伊甩
      刀子時，不知如何刺中被害人黃智亮云云，則應係事後避重就輕、意圖卸責之
      詞，不足採信。蓋案發時被害人黃智亮若確係左手握刀柄，則倘被害人黃智亮
      係左手「正握刀」，即無從想像被告雙手握住被害人黃智亮之雙手甩刀時會造
      成尖刀以「前往後，左往右，下往上」之刺入方向；又倘被害人黃智亮係左手
      「反握刀」，則被告雙手握住被害人黃智亮之雙手甩刀時縱不慎刺入被害人黃
      智亮之左胸，依常態尖刀之刺入方向應為「上往下」，然被害人黃智亮之左胸
      部刺入方向乃為「下往上」；又參以被害人黃智亮身高為一八０公分（詳如前
      開鑑定書），被告亦自承伊身高僅一七０公分，且被害人黃智亮較伊壯碩（參
      本院九十一年十二月十六日、九十一年十二月三十日訊問筆錄）等情，則被告
      欲以雙手甩掉被害人黃智亮雙手所握之尖刀，亦令人難以置信。況若被告辯稱
      被害人黃智亮當時係「左手」持刀柄，伊雙手握住被害人黃智亮之左手欲甩掉
      被害人黃智亮手持之尖刀時，被害人黃智亮即雙手握住尖刀一節屬實，則被告
      甩刀時，被害人黃智亮初始握住尖刀刀柄之「左手」只有可能更緊緊握住，斷
      不可能稍有鬆弛，因此於此情況下，無論被告如何用力甩，被害人黃智亮握住
      刀柄之「左手」斷不可能受刀刃割傷，然揆諸前揭鑑定結果，被害人黃智亮之
      左手拇指與食指竟各有一條０．三公分長之線形表淺切割防禦性傷口，故被告
      此部分之辯解，顯然在在均與事實不符，自無從採信。
（五）又查，被告雖曾供稱扣案之尖刀本係以藍色枕頭套包裹等語，惟證人即警員乙
      ○○則到院證稱當時並未特別查證枕頭套等情，因此事後已無從再為查證現場
      是否果有藍色枕頭套，然此尚非屬被告犯罪構成要件之核心證據，尚不得據此
      採為對被告有利之認定。又本院再將現場血跡照片四張囑請法務部法醫研究所
      依血跡滴落之形狀鑑定被害人黃智亮被扣案之尖刀刺入時係處於站立扭打或倒
地扭打中，經鑑定結果乃認照片中白色牆壁血跡濺撒痕模糊不清，僅知血跡分
      佈範圍大致與地面呈垂直方向，故無法判定被害人黃智亮係處於站立或倒於地
      板與被告扭打時所造成，惟依地板上白色塑膠待上及其附近，以及黃色袋裝面
      紙旁之血跡係垂直低落所形成，低落之高度應高於身體躺平之高度，有該所九
      十二年三月十七日法醫理字第０９２００００４１８號函在卷足參。揆諸該鑑
      定結果，乃僅能認定現場之血跡係垂直低落，且低落之高度係高於（被害人黃
      智亮）身體躺平之高度，故仍無法認定被害人黃智亮被刺當時係站立或與被告
      倒地扭打。參以本院係認定案發時被告與被害人黃智亮係倒地扭打，且被害人
      黃智亮係在被告之背後抱住被告，故當時應係被告在下、被害人黃智亮在上，
      則被告刺傷被害人黃智亮時，被害人黃智亮離地之高度確係高於躺平之高度（
      蓋被告係介於被害人黃智亮與地板之間），因此前開鑑定結果，亦無從採為對
      被告有利之認定。
（六）按殺人與傷害之區別，應以有無殺意為斷，至受傷之多寡，及是否為致命部位
      ，固可藉為認定有無殺意之心證，惟究不能據為絕對之依據。查被告與被害人
      黃智亮係親兄弟，平日固曾有所爭吵，然此實為一般常態，且被告係因居住問
      題與被害人黃智亮發生爭執，進而互相扭打，嗣於倒地繼續扭打，而為被害人
      黃智亮自背後抱住之際，順手拿起其拾獲所有置於枕頭旁以枕頭套包裹之扣案
      尖刀朝背後抱住其身體之被害人黃智亮上半身刺入一刀，雖刺入之深度達十三
      公分，然當時雙方既係抱住扭打，自難免因雙方扭打之作用力，致刺入之深度
      加深，再參諸被告刺中被害人黃智亮後，即報警迅速將被害人黃智亮送醫急救
      ，在在均足見被告刺傷被害人黃智亮時，應確無殺人之犯意與動機，顯然純係
      因一時心急，乃基於傷害之犯意而刺傷被害人黃智亮無疑。
（七）末查，以尖刀刺傷人身之上半身，可能因刺及重要部位，足以發生死亡之結果
      ，此應為被告所能預見。而被害人黃智量確係因被告持扣案之尖刀刺中左胸部
      一刀，導致左胸腔大量出血，引發低血容性休克送醫急救不治死亡，足見被害
      人黃智亮之死亡與被告之傷害行為確有相當之因果關係。
（八）綜上，事證已臻明確，被告犯行洵堪認定。
二、核被告基於傷害之犯意，而傷害人之身體，因而致人於死，所為係犯刑法第二百
    七十七條第二項前段之傷害致死罪，公訴人認係犯同法第二百七十一條第一項之
    殺人罪，尚有未洽，已如前述，起訴法條應予變更。第查，被告曾於民國九十年
    間因偽造文書案件，經臺灣苗栗地方法院以九十年度苗簡字第三二二號判決判處
    有期徒刑四月確定，甫於九十年十一月六日執行完畢之事實，有臺灣高等法院被
    告全國前案紀錄表及臺灣新竹地方法院檢察署被告刑案資料查註記錄表在卷可按
    ，茲於執行完畢後五年以內再犯有期徒刑以上之本罪，應論以累犯，並依法加重
    其刑。又本案案發後，被告雖即刻報警將被害人黃智亮送醫急救，惟初始並未向
    警方自首坦承犯行，而謊稱不知何人所為，僅私下告知其姐黃若蓁，嗣因被害人
    黃智亮經急救後仍不治，且警方根據現場跡證及被告於案發後之言行舉止，乃懷
    疑被告涉有重嫌，旋被告始在警方追問下自白供述案發經過，已如前述，故被告
    事後之自白尚與自首之要件不合，應予敘明。爰審酌被告因細故與被害人黃智亮
    扭打之際，一時心急，而刺傷被害人黃智亮，並因而致被害人黃智亮發生死亡之
    結果，犯罪動機尚屬單純，犯罪手段亦非重大，惟造成被害人黃智亮死亡之重大
    結果，參以其犯罪後於警訊及偵查中坦承犯行，惟於本院審理時翻異供述，且其
  與被害人黃智亮為親手足，其犯罪後應飽受良心之煎熬等一切情狀，酌予量處如
    主文所示之刑。至扣案之尖刀一把，係被告拾獲所有，且係供本案犯罪所用之物
    ，應併依刑法第三十八條第一項第二款規定宣告沒收。
據上論斷，應依刑事訴訟法第二百九十九條第一項前段、第三百條，刑法第二百七十
七條第二項前段、第四十七條、第三十八條第一項第二款，判決如主文。
本案經檢察官邱朝智到庭執行職務。
中      華      民      國      九十二    年    五      月    三十      日
                              臺灣新竹地方法院刑事第一庭
                                法  官    汪  銘  欽
右正本證明與原本無異。
如不服本判決，應於判決送達後十日內向本院提出上訴狀（應附繕本）上訴於臺灣高
等法院。
                                書記官    江  靜  玲
中      華      民      國      九十二    年    五      月    三十      日
附錄論罪科刑法條：
刑法第二百七十七條第二項前段：
犯前項之罪因而致人於死者，處無期徒刑或七年以上有期徒刑。


司法院資訊處製作；財團法人民間司法改革基金會備份。
